臺灣臺中地方法院民事判決　　九十三年度簡上字第二一三號
　　上　訴　人　臺中商業銀行股份有限公司員林分公司
　　法定代理人　乙○○
　　訴訟代理人　甲○○
　　被　上訴人　丙○○
右當事人間請求返還借款事件，上訴人對於民國九十三年四月三十日臺灣臺中地方法
院臺中簡易庭九十三年中簡字第六八六號第一審判決提起上訴，經本院於民國九十三
年九月十七日言詞辯論終結，本院判決如左：
    主      文
上訴駁回。
第二審訴訟費用由上訴人負擔。
    事      實
一、上訴人方面：
  (一)聲明：
  1.原判決廢棄。
  2.被上訴人應給付上訴人新臺幣一十八萬五千一百二十五元，及自民國九十二年五
    月二日起至清償日止，按日息萬分之五點二計算之利息，及自同年五月二日起至
    清償日止，其逾期在六個月以內者，按上開利率百分之十，其逾期六個月以上者
    ，按上開利率百分之二十計付之滯納金。
  (二)陳述：除與原判決記載相同者，茲引用之外，補稱：
  1.原審法院認為附卡持有人負擔非其所能控制之危險，顯已違反契約之公平誠信原
    則，故認為該約定條款因顯失公平而應為無效，惟此乃漏於考慮「正卡、附卡持
    有人彼此親密關係」因素，依照一般實務狀況，正卡與附卡持有人多為同財共居
    之人（如父子或夫妻），特以本件被上訴人與正卡持有人洪慶雄為夫妻關係，除
    同住一屋外，更是同枕共被之人，對於帳單或提供額度等通知皆處於得知悉之狀
    態，故原審未考量夫妻親密關係，卻以一般關係為出發點而為推論，應有未當。
  2.另處於消費時代之今日，信用交易蓬勃發展，並非人人均符合銀行核發信用卡標
    準，為使與本身具有相當親密關係之人，亦得享受塑膠貨幣即信用卡之便利，正
    卡人亦得同意該等人為其附卡之持有人，故附卡申領之本質、目的，應為使多人
    得以享受塑膠貨幣之便利性，而非如原審判決所言誰應為誰，或誰不應為誰保證
    人之問題。
  3.被上訴人於信用卡申請書附卡申請人簽名欄簽名並送達上訴人，此應為要約，上
    訴人核發卡片寄送被上訴人，應為承諾，此意思表示合致，信用卡使用契約成立
    ，另上訴人寄送「約定條款」予被上訴人，此為要約，被上訴人持有該使用信用
    卡，依照約定條款第二十一條之約定內容：被上訴人一但持有、使用信用卡，即
    視為同意並接受本約定；此乃已持有、使用信用卡作承諾，非單純之沈默，就該
    約定條款雙方意思表示合致，連帶保證契約已經成立，是該約定條款第二條之規
    定，附卡人應就附卡全部應付款負連帶清償責任，故上訴人與被上訴人於信用卡
    使用契約外，另成立一連帶保證契約，被上訴人所終止者僅為信用卡使用契約，
    連帶保證契約並未終止，保證契約既仍有效存在，被上訴人仍應負連帶清償之責
    。
  (三)證據：除援用第一審所提證據外，補提信用卡申請書正反面影本、信用卡發卡通
    知函、約定條款、信用消費徵信評等表、額度授權表影本各一份為證。
二、被上訴人方面：
  (一)聲明：駁回上訴。
  (二)陳述：除與原判決記載相同者，茲引用之外，補稱：上訴人發卡後二年內，被上
    訴人已經將卡片剪掉寄還給上訴人，五年內上訴人並未再寄卡片給被上訴人，若
    被上訴人仍須負擔連帶保證責任，為何被上訴人未於信用卡申請書連帶保證人欄
    上簽名，況且剪掉卡片之前之債務，被上訴人皆已清償完畢，是上訴人之請求為
    無理由。
  (三)證據：除援用第一審所提證據外，補提中央日報報紙一份為證。
    理      由
一、本件上訴人起訴主張訴外人洪慶雄於八十五年二月十四日邀被上訴人為附卡持有
    人，向上訴人申請信用卡，並於約定書約定：正附卡全部應付款項由正附卡申請
    人負連帶清償責任，訴外人洪慶雄至九十二年五月二日起未依約清償，累計消費
    額為十八萬五千一百二十五元，雖被上訴人所持之附卡雖已於八十七年五月八日
    已繳回註銷，但並未踐行約定條款第二十一條終止契約之約定，雙方契約尚未解
    除，且被上訴人所終止者僅為信用卡使用契約，連帶保證契約並未終止，保證契
    約既仍有效存在，被上訴人仍應負連帶清償之責。信用卡申請人與銀行間除成立
    消費借貸及委任契約外，信用卡申請人同時允諾對於積欠發卡人之款項，不論係
    由正卡或附卡持卡人消費所產生，均各負清償全部債務之責，與自己是否消費並
    無關係，與信用卡業務亦無必然並存之關係，故此連帶債務之成立與否，應與信
    用卡契約分別審視，連帶債務之約定係將自己所負之債務範圍擴大，承諾就他人
    對債權人所負之債務與自己之債務同視，本件被上訴人與正卡持有人洪慶雄為夫
    妻關係，除同住一屋外，更是同枕共被之人，對於帳單或提供額度等通知皆處於
    得知悉之狀態，尚難以被上訴人為附卡持有人，負擔非其所能控制之危險，違反
    契約之公平誠信原則，而認定該約定條款因顯失公平而應為無效，故請求判決如
    聲明所示。被上訴人則以其於發卡後二年內，已經將卡片剪掉寄還給上訴人，五
    年內上訴人並未再寄卡片給被上訴人，若被上訴人仍須負擔連帶保證責任，為何
    被上訴人未於信用卡申請書連帶保證人欄上簽名？況且剪掉卡片之前之債務，被
    上訴人皆已清償完畢，是上訴人之請求為無理由等語資為抗辯。
二、經查，上訴人主張訴外人洪慶雄以被上訴人為附卡持有人向上訴人請領信用卡，
    訴外人洪慶雄至九十二年五月二日起未依約清償，累計消費記帳金額為十八萬五
    千一百二十五元等事實，已據提出信用卡申請書、消費明細表、帳單為證，且為
    被上訴人所不爭執，堪信為真實。
三、至於上訴人主張被上訴人係訴外人洪慶雄系爭卡片之附卡持有人，依約定亦應就
    正卡持卡人之債務連帶負責等語，被上訴人雖不否認曾向上訴人申請附卡使用，
    惟另以前揭情詞置辯，則本件之爭點厥為被上訴人於八十七年間將卡片剪掉寄還
    給上訴人，是否發生終止契約之效果？被上訴人未於申請書連帶保證人欄上簽名
    ，是否即表示被上訴人無需負連帶責任？惟探討前揭爭點之前，首應先探討「正
    附卡全部應付款項由正附卡申請人負連帶清償責任」之約款，是否屬於定型化契
    約條款（附合契約條款）？其有無違反誠信原則而對於消費者顯失公平，而應認
    為無效？
四、按定型化契約條款，乃指企業經營者為與不特定多數消費者訂立同類契約之用，
    所提出預先擬定之契約條款；而定型化契約，即以企業經營者提出之定型化契約
    條款作為契約內容之全部或一部而訂定之契約，或謂依照當事人一方預定用於同
    類契約之條款而訂定之契約，消費者保護法第二條第七款、第九款，及民法第二
    百四十七條之一前段均定有明文。經查：信用卡使用契約乃現代工商社會創新之
    新型態交易，銀行因考量此種交易之大量性，處理之經濟性，且為對不同之交易
    相對人適用相同之交易條件，因而預先擬定契約條文使用，其屬消費者保護法規
    定之定型化契約甚明。又「正附卡全部應付款項由正附卡申請人負連帶清償責任
    」之約款，乃屬上訴人預先擬定與不特定多數消費者交易使用之附合條款之一，
    有上訴人提出之信用卡約定書在卷可稽（第二條），且為上訴人所不爭執，乃屬
    定型化契約條款，其內容有無合乎實質公平要求，應受消費者保護法暨定型化契
    約理論之司法控制，合先敘明。
五、次按「定型化契約中之條款違反誠信原則，對消費者顯失公平者，無效。定型化
    契約中之條款有下列情形之一者，推定其顯失公平：(一)違反平等互惠原則者。(二)
    條款與其所排除不予適用之任意規定之立法意旨顯相矛盾者。(三)契約之主要權利
    或義務，因受條款之限制，致契約之目的難以達成者。」，消費者保護法第十二
    條定有明文。而其中何謂違反平等互惠原則，同法施行細則第十四條亦臚列下列
    四款供參：(一)當事人間之給付顯不相當者。(二)消費者應負擔非其所能控制之危險
    者。(三)消費者違約時，應負擔顯不相當之賠償責任者。(四)其他顯有不利於消費者
    之情形者。又民法債編為防止經濟強者利用定型化契約手段濫用契約自由，及維
    護交易公平，於八十九年五月五日修訂施行之第二百四十七條之一亦規定：「依
    照當事人一方預定用於同類契約之條款而訂定之契約，為左列各款之約定，按其
    情形顯失公平者，該部分約定無效：(一)免除或減輕預定契約條款之當事人之責任
    者。(二)加重他方當事人之責任者。(三)使他方當事人拋棄權利或限制其行使權利者
    。(四)其他於他方當事人有重大不利益者。」本院認為「正附卡全部應付款項由正
    附卡申請人負連帶清償責任之定型化契約條款，因違反誠信原則及平等互惠原則
    ，應予宣告無效，理由如下：
  (一)該條款約定與現今信用卡使用契約之本質不符，顯有不利於消費者（附卡持有人
    ）情形，顯失公平：
    按信用卡乃一種塑膠貨幣，因持卡人不欲使用現金消費，遂向銀行申請信用卡，
    約定持卡人憑卡於特約商店記帳消費後，委託銀行先為給付，持卡人再於約定期
    限內清償銀行代墊款項，是通說認為消費者與銀行間之法律關係乃屬委任契約與
    消費借貸之混合契約。而一般消費者向發卡銀行提出信用卡之使用申請後，銀行
    據以決定是否發卡之考量因素，乃審核申請人之財產、收入、職業等信用狀況後
    ，再決定是否准予申請及准予額度為何，據吾人生活經驗所知，現今信用卡之核
    發，除未成年之申請人須由父母連帶保證外，其風險控制之本質均係以申請人之
    個人信用狀況為徵信，並無另外要求申請人徵得連帶保證人後方准予核發，焉能
    變相以透過鼓勵附卡之申請使用，而使附卡持有人同時成為正卡持有人之連帶保
    證人之理！尤其依照一般國人對於附卡申請目的之認識（詳如下述），申請附卡
    乃供家人親友便利使用，鮮有知悉向銀行申請附卡使用同時亦係簽立連帶保證契
    約一情者，其顯有不利於消費者之情形甚明。本件雖上訴人提出信用消費徵信評
    等表，其評比項目共為1.年所得；2.服務機構；3.職稱；4.年資；5.房地產；6.
    存款（最近三個月平均餘額）；7.年齡；8.婚姻；9.教育程度；10.配偶或附卡申
    請人年收入，列入評比，然關於評分項目，尚細分有申請人及保證人二種欄位，
    惟查，上訴人所提出之上開徵信評等表卻均僅於申請人欄位下記載分數，關於保
    證人欄下則付諸缺如，顯見，上訴人均僅針對信用卡申請人為徵信，未對附卡申
    請人為徵信，至於徵信項目雖有「配偶或附卡申請人收入」乙項，惟此項係將配
    偶與附卡申請人擇一並列，並非僅針對附卡持有人，況且依照上訴人所提出之額
    度授權表內，亦未記載關於本件附卡持有人徵信之資料，尚難認為上訴人確實有
    對被上訴人有具體之徵信。
  (二)該條款約定與附卡使用契約之目的不符，違反誠信原則，且加重附卡人之責任，
    顯失公平：
    按信用卡中附卡之設計，乃因正卡持有人之家屬、親友或員工，或因係未成年人
    ，或因沒有收入，或為公司公款支出記帳方便，遂由正卡人代向銀行申請附卡使
    用，或由附卡持有人經正卡人同意後向銀行申請使用，經發卡銀行對正卡持有人
    信用調查之結果，若認為正卡持有人之財產狀況足以支付另筆附卡人之消費帳款
    ，因而同意核發之附屬卡片。社會上常見申辦之情形有：父母為未成年兒女、配
    偶之一方為他方、成年子女為退休父母、公司為員工申辦等情形，一般持卡人多
    將附卡申辦視為一種對親友的便利、贈與及愛心。附卡之最大特色，乃係從屬於
    正卡之下之附屬卡片，此由銀行多把正附卡寄發於正卡人指定處所、附卡乃與正
    卡持有人共用同一消費信用額度、正卡持有人可片面終止附卡使用契約（坊間少
    數銀行約定禁止正卡持有人之終止權，亦有違反誠信原則之虞）、正卡若被銀行
    終止則附卡亦不得繼續使用、正附卡之消費帳款均會算於正卡人之每月帳單，而
    由正卡人統一繳納等情可證。就上開附卡申領使用之本質與目的而言，其精神乃
    正卡人願意就其所同意申領附卡使用人之消費款，共負連帶清償責任，即正卡人
    係附卡人之保證人，而非附卡人係正卡人之保證人，方符合消費者訂立契約之真
    意。正、附卡持有人之責任，乃附卡持有人僅須對於「自己」之消費帳款負清償
    責任，正卡持有人方才對於「正、附卡」之消費金額負連帶清償責任才是。惟系
    爭定型化條款，卻約定附卡持有人亦須就正卡人之消費負連帶清償責任，其顯然
    已經超越一般消費者對於申辦附卡使用所得預見之風險，並加重附卡人之責任，
    不但違反消費者申請附卡使用之目的，亦有違反誠信原則之不公平現象。次查，
    本件兩造間之信用卡約定條款第十六條第一項第一款約定，連帶保證人非經上訴
    人同意不得隨意終止保證契約，同條項第二款則約定，上訴人無須徵求保證人同
    意得允許主債務人延期清償，此等約定顯然排除連帶債務人終止契約及延期清償
    免除保證人等權利，與民法七百三十九條之一之規定相左，依照上開說明，自仍
    應認為與誠信原則有違。
  (三)該條款約定使附卡持卡人負擔非其所控制之危險，違反平等互惠原則：
    按附卡乃發卡機構就正卡持有人為信用調查後，認正卡人足以支付附卡人消費帳
    款，而為核發之附屬卡片，故附卡人之信用額度乃在正卡人額度內，正附卡之消
    費帳單均併列於正卡人帳單中，並寄發予正卡持有人清償，正卡人若不同意為附
    卡人以後之消費清償，可終止附卡使用契約等情，均已如前述。自反面角度觀之
    ，即附卡持有人並未接受帳單，無從按月知悉正卡持卡人所生帳款若干，亦無法
    預知正卡持卡人將來之消費金額，或限制正卡人之消費金額，尤其若正卡持卡人
    每月僅繳納最低應繳金額時，正卡人會被課以高額之循環利息再滾入消費帳款中
    不斷累積，其超過原定之信用額度時銀行仍會允許正卡人繼續使用，此時顯非附
    卡持有人所得預見控制。再者，依現行信用卡實務，正卡持有人若使用信用良好
    ，銀行便會不斷提高正卡持卡人之信用額度，惟其通常並未徵詢附卡持有人之意
    見，依系爭定型化契約約定之運作結果，同時意味附卡持有人對於正卡持卡人之
    保證額度亦不斷提昇，因而使附卡持有人負擔非其所得控制之危險，消費者一般
    相信被提高信用額度乃係一種信任、獎勵與尊榮，孰料無形間卻使附卡人負擔更
    高的保證風險，顯然已違反契約之公平誠信原則，亦應受到譴責。復查，兩造信
    用卡約定條款第十六條第一項第三款約定：連帶保證人之保證責任無最高限額，
    不得以上訴人所核定之額度為之抗辯，此項約定，使上訴人對於提高正卡使用人
    之信用額度方面，毫無置喙餘地，亦造成被上訴人負擔無限之風險，堪為不公平
    之例，上訴人雖又主張被上訴人於申請附卡時，為訴外人洪慶雄之配偶，惟查，
    縱使夫妻同住一屋，且為同枕共眠之人，亦非必無通信上之秘密可言，被上訴人
    對於上訴人所寄帳單或提高額度時等通知，被上訴人是否皆處於得知悉之狀態，
    亦無法具體舉證證明，尚難認為其此部分之主張為可採。
  (四)該條款約定使銀行之給付與一般消費者之對待給付義務顯不相當，而違反平等互
    惠原則：
    按通說認為信用卡使用契約乃屬委任契約及消費借貸之混合契約，發卡銀行之主
    要給付義務乃提供信用卡供持卡人使用，並受任代為清償記帳消費款，附隨義務
    則有提供道路救援、旅遊平安險、消費折扣等服務；持卡人之對待給付義務則為
    給付委任報酬（例如年費），並於約定期限清償墊款，若未依約履行，則需負擔
    循環信用利息、違約金（至於附卡人之記帳消費，乃視為正卡人之消費，已如前
    述），此種依債務本旨而生之契約義務乃屬相當對等。故消費者若申請為一般持
    卡使用人，僅須負擔前揭義務即為已足，惟若申請為附卡持有人，因系爭定型化
    約款之約定，則尚須額外負擔為正卡持有人債務連帶負責之給付義務，然此時銀
    行對於附卡持有人之主要給付義務並未同時增加或改變，顯然銀行之給付與附卡
    持有人之給付義務並不相當。再者，信用卡約定條款第十二條第三項約定：信用
    卡正附卡為一體關係，正卡掛失或停止使用時，附卡亦應停止使用並交回上訴人
    ，其再行使用者，除對已簽帳之消費帳款應負連帶責任及自行負擔一切民事責任
    外，如因未交回致被特約商店沒收時，應賠償上訴人依約支付予特約商店之獎金
    及一切損失等語，此與附卡持有人所負之責任與正卡持有人相同相較，附卡持有
    人所享有之權利，又顯然不如正卡持有人，造成附卡持有人所負對待給付義務顯
    不相當，亦有違反平等互惠之原則。
六、綜上所述，上訴人本於系爭信用卡使用契約中之「正附卡全部應付款項由正附卡
    申請人負連帶清償責任」約款，請求被上訴人應連帶負責部分，因該條款乃屬定
    型化契約條款，且違反誠信原則，對於消費者顯失公平，依消費者保護法第十二
    條及民法第二百四十七條之一規定應認為無效；是本件縱認被上訴人簽立系爭信
    用卡契約約款屬實，上訴人仍無從據此請求被上訴人須就正卡人之債務連帶負責
    ，是其請求自無理由，應予駁回。原審此部分為上訴人敗訴之判決，及駁回其假
    執行之聲請，並無不合。上訴意旨指摘原判決此部分不當，求予廢棄改判，為無
    理由，應予駁回。
七、據上論結，本件上訴為無理由，依民事訴訟法第四百三十六條之一第三項、第四
    百四十九條第一項、第七十八條，判決如主文。
中　　　華　　　民　　　國　　九十三　　年　　　十　　　月　　　一　　　日
　　　　　　　　　　　　　　　　臺灣臺中地方法院民事第三庭
~B審判長法官　張　瑞　蘭
~B　　　法官　李　悌　愷
~B　　　法官　許　石　慶
右正本證明與原本無異
本件不得上訴
中　　　華　　　民　　　國　　九十三　　年　　　十　　　月　　　五　　　日
~B法院書記官　陳惠玲